【裁判字號】    90,簡上,3
【裁判日期】    900426
【裁判案由】    分配表異議之訴
【裁判全文】
臺灣新竹地方法院民事判決  九十年度簡上字第三號
    上  訴  人  丙○○
    訴訟代理人  乙○○
                甲○○
    被 上 訴人  中國農民銀行股份有限公司
    法定代理人  丁○○
    訴訟代理人  鄭崑兆
                賴聰德
右當事人間請求分配表異議之訴事件，上訴人對於中華民國八十九年十一月十三日本
院新竹簡易庭八十九年度竹簡字第四七八號第一審判決提起上訴，本院判決如左：
    主    文
上訴駁回。
第二審訴訟費用由上訴人負擔。
    事    實
甲、上訴人方面：
一、聲明：
（一）原判決廢棄。
（二）本院八十八年度執字第四八二五號強制執行事件，被上訴人中國農民銀行股份
      有限公司（以下簡稱農民銀行）所受分配坐落新竹縣新豐鄉○○段九八一地號
      土地及其上門牌號碼為新竹縣新豐鄉崁頭一四０之一號之建物（簡稱系爭不動
      產）拍賣款新臺幣（下同）八十八萬五千七百七十五元，應減為六十萬九千零
      七十九元，並將減少金額二十七萬六千六百九十六元改分配予上訴人。
二、陳述：除與原審判決書所載者相同茲予引用外，補稱：上訴人並未向債務人請求
          利息，而係針對違約之遲延利息及違約金來請求，上訴人認為違約金之約
          定並未過高，且此部分之約定，業已取得拍賣抵押物之裁定，該裁定皆有
          記載。
三、證據：援用原審之立證方法。
乙、被上訴人方面：
一、聲明：上訴駁回。
二、陳述：除與原審判決書所載者相同茲予引用外，補稱：
（一）上訴人所請求之遲延利息按本金每百元日息一角九分，相當於年息百分之六十
      八，違約金按本金每百元日息二角，相當於年息百分之七十二，其請求明顯過
      重，不合一般善良風俗民情，又上訴人與債務人間並無利息之約定，卻約定遲
      延利息及違約金，有規避法律條文之嫌，若上訴人乘其債務人無經驗而取得與
      原本不相當之重利者，似即構成刑法重利罪。
（二）上訴人請求之遲延利息及違約金偏高，已如前述，而依民法第二百五十二條之
      規定，約定之違約金額過高者，法院得減至相當之數額，本院執行處於債權分
      配計算書分配給上訴人之利息及違約金，係按年息百分之二十計算，已屬民法
      規定之上限，對上訴人已算相當優厚，詎上訴人猶不滿足，仍為本件之請求，
      顯屬無據，應予以駁回。
丙、本院依職權調閱本院八十八年度執字第四八二五號拍賣抵押物民事執行事件卷宗
    。
    理    由
一、程序方面：
    按原告於判決確定前，得撤回訴之全部或一部，但被告已為本案之言詞辯論者，
    應得其同意；訴之撤回應以書狀為之，但於期日得以言詞向法院或受命法官為之
    ，民事訴訟法第二百六十二條第一項、第二項定有明文，該規定依同法第四百三
    十六條之一第三項準用第四百六十三條之規定，於簡易案件之第二審上訴程序亦
    準用之。經查，本件上訴人於原審起訴時，原併列新竹國際商業銀行股份有限公
    司為被告，予以訴訟請求，嗣上訴後於本院行準備程序時，上訴人當庭表示撤回
    對於新竹國際商業銀行股份有限公司之訴訟，並經新竹國際商業銀行股份有限公
    司同意該被告在案，此有本院九十年二月六日準備程序筆錄在卷可按，依前揭規
    定，上訴人對新竹國際商業銀行股份有限公司所為訴之撤回，已生效力，先此敘
    明。
二、得心證之理由：
  （一）按債權人或債務人對於分配表所載各債權人之債權或分配金額有不同意者，
        應於分配期日一日前，向執行法院提出書狀，聲明異議；倘執行法院未依為
        異議之債權人所述更正分配表，而到場之債務人及有利害關係之他債權人為
        反對之陳述或不同意更正分配表者，即屬異議未終結，為異議之債權人或債
        務人，得向執行法院對為反對陳述之債權人或債務人提起分配表異議之訴。
        聲明異議人未於分配期日起十日內向執行法院為前二項起訴之證明者，視為
        撤回其異議之聲明，強制執行法第三十九條第一項、第四十條第一項、第四
        十一條第一項、第三項、第四項分別定有明文。經查，本件上訴人係於本院
        八十八年度執字第四八二五號強制執行事件中，對於本院執行處所製作，原
        定八十九年九月二十九日進行分配之強制執行金額計算書分配表表示不同意
        ，其旋於八十九年九月五日具狀向本院執行處聲明異議，而被上訴人亦於同
        年九月二十九日對上訴人之異議表示不同意（參見本院八十八年度執字第四
        八二五號民事執行卷宗八十九年九月二十九日執行調查筆錄），嗣後上訴人
        即於上開分配期日起十日內即八十九年九月三十日向原審提起分配表異議之
        訴，並向本院執行處為起訴之證明，業經調取本院八十八年度執字第四八二
        五號民事執行卷宗查核無訛，是上訴人對被上訴人向本院提起本件分配表異
        議之訴，依前揭規定，在程序上即屬合法，先此敘明。
  （二）本件上訴人起訴主張：其於民國八十八年九月十三日持本院八十八年度拍字
        第四二四號民事裁定向本院聲請拍賣系爭不動產時，其請求之遲延利息係按
        本金每百元日息一角九分計算，違約金按本金每百元日息二角計算，且前揭
        裁定亦已載明上開遲延利息及違約金之計算方式，嗣經本院以八十八年度執
        字第四八二五號強制執行事件受理系爭不動產之強制執行在案，詎執行法院
        於製作強制執行金額分配表時，卻以上訴人所持借據上並無利息、違約金之
        約定，而將上訴人所請求遲延利息及違約金部分均以年息百分之二十計算，
        與上訴人之請求差距甚大，而被上訴人係債務人之普通債權人，於第二順位
        抵押權人即上訴人尚未受有足額分配清償前，被上訴人不應先受有分配，爰
        依法提起分配表異議之訴，請求將本院八十八年度執字第四八二五號執行事
        件中，被上訴人所受分配系爭不動產之拍賣款八十八萬五千七百七十五元，
        減為六十萬九千零七十九元，並准將減少金額二十七萬六千六百九十六元，
        改分配予上訴人等情；被上訴人則以：上訴人所請求之遲延利息及違約金明
        顯過高，執行法院依法將之酌減至法定上限額即以年息百分之二十計算，應
        屬合理等語，資為抗辯。
  （三）查，上訴人主張其前與債務人設定抵押權時約定遲延利息係按本金每百元日
        息一角九分計算，違約金則按本金每百元日息二角計算，嗣其即於八十八年
        九月十三日持本院八十八年度拍字第四二四號民事裁定為執行名義，向本院
        執行處聲請拍賣系爭不動產，經本院以八十八年度執字第四八二五號執行事
        件受理在案，然本院執行處於製作強制執行金額分配表時，卻將上訴人所請
        求遲延利息及違約金部分均以年息百分之二十計算，與前開裁定所載之遲延
        利息及違約金約定數額不同等情，業經上訴人提出抵押權設定契約書影本、
        他項權利證明書影本、借據影本、本院八十八年度拍字第四二四號民事裁定
        及確定證明書影本、本院新院錦執文字第四八二五號通知影本、本院民事執
        行處強制執行金額計算書分配表各一份為證，並經本院依職權調閱本院八十
        八年度執字第四八二五號民事執行卷宗，核閱無訛，該等事實復為被上訴人
        所不爭執，應堪信為真實。
  （四）按約定利率，超過週年百分之二十者，債權人對於超過部分之利息，無請求
        權；約定之違約金額過高者，法院得減至相當之數額，民法第二百零五條、
        第二百五十二條分別定有明文。故按「約定之違約金苟有過高情事，法院即
        得依此規定核減至相當之數額，並無應待至債權人請求給付後始得核減之限
        制。此項核減，法院得以職權為之，亦得由債務人訴請法院核減... 至於是
        否相當，即須依一般客觀事實，社會經濟狀況及當事人所受損害情形，以為
        斟酌之標準。且約定之違約金過高者，除出於債務人之自由意思，已任意給
        付，可認為債務人自願依約履行，不容其請求返還外，法院仍得依前開規定
        ，核減至相當之數額」，最高法院七十六年台上字第六一二號、七十九年台
        上字第一九一五號判例意旨可資參照。另按「金錢債務，其約定之利息已達
        法定利率最高限制者，違約金無由復加，其違約金之約定，應認為有民法第
        二百零五條之類推適用，而不能認債權人為有請求權」，最高法院五十三年
        台上字第五八三號、第九三六號判決意旨可資參照。查，本件依上訴人所提
        出之抵押權設定書所載之約定遲延利息為按本金每百元日息一角九分計算，
        則債務人所積欠上訴人之借款四十二萬元，每日之遲延利息為七百九十八元
        ，相當於年息百分之六十九，已逾以年息百分之二十計算之每日遲延利息二
        百三十元，是其超過年息百分之二十之部分自不得向債務人請求甚明。另就
        約定違約金之部分，依上開抵押權設定書記載，係按本金每百元日息二角計
        算，則依上開債務人所欠借款，每日之違約金為八百四十元，高達年息百分
        之七十三，顯然違約金過高，是揆諸前述最高法院五十三年台上字第五八三
        號、第九三六號判決意旨，上訴人就超過以年息百分之二十計算之違約金部
        分，是否對債務人尚有請求權，已有疑義。故本院執行處就系爭不動產拍賣
        所得之價款製作分配表時，將上訴人請求之利息及違約金均以年息百分之二
        十計算，即無不合。
  （五）況縱認就上訴人有關違約金部分之請求，執行法院因無實體審查權，不得逕
        行將其酌減至以年息百分之二十計算，惟因原審及本院係受理本件分配表異
        議之訴，以審酌就前述執行事件中，執行法院所製作之強制執行分配表上所
        列上訴人之債權額及分配金額是否合法有據。而有關上訴人得獲准之違約金
        請求之數額為何，即牽涉到上開分配表上有關上訴人之債權額及受分配金額
        ，準此，堪認原審及本院得就上訴人上開違約金請求之數額，依前述民法規
        定及最高法院判例之意旨，依法予以審酌。而本院斟酌上訴人借款予債務人
        時，已由債務人提供系爭不動產設定抵押予上訴人，其債權已獲相當之擔保
        ，並考量現今一般銀行放款利率、社會經濟狀況及上訴人實際所受損害，以
        及借款逾期通常債權人僅受相當遲延利息之損害，如支付過高，實與收取重
        利無異，暨上訴人所得請求之遲延利息部分已達法定最高額之限制等情，認
        上訴人違約金之部分應酌減至年息百分之二十計算之，始為相當。
  （六）從而，本院執行處就系爭不動產拍賣所得之價款製作分配表時，將上訴人請
        求之利息及違約金均以年息百之二十計算，並無不合，是被上訴人以上訴人
        請求之利息及違約金均已超過年息百分之二十置辯，尚堪採認，上訴人主張
        應依抵押權設定書上所載其與債務人之約定計算利息及違約金，而請求將本
        院八十八年度執字第四八二五號強制執行事件，被上訴人所受分配系爭不動
        產拍賣款八十八萬五千七百七十五元，應減為六十萬九千零七十九元，並准
        將其減少金額二十七萬六千六百九十六元，改分配予上訴人，即乏所據，不
        應准許。
  （七）原審以如同上開所述之理由，為上訴人敗訴之判決，於法並無不合，上訴意
        旨指摘原判決不當，求予廢棄改判，為無理由，其上訴應予以駁回。
三、據上論結，本件上訴為無理由，依民事訴訟法第四百三十六條之一第三項、第四
    百四十九條第一項、第七十八條，判決如主文。
中      華      民      國    九十      年      四      月    二十六    日
                                  臺灣新竹地方法院民事第一庭
~B審判長法      官  陳國成
~B      法      官  張宏節
~B      法      官  鄭政宗
右為正本係照原本作成。
本判決不得上訴。
~B法院書記官  王恬如
中      華      民      國    九十      年      四      月    二十六    日


司法院資訊處製作；財團法人民間司法改革基金會備份。
